【裁判字號】    94,抗,2988
【裁判日期】    950106
【裁判案由】    強制執行
【裁判全文】
臺灣高等法院民事裁定                  94年度抗字第2988號
抗  告  人  甲○○
上列抗告人與丁○○等間強制執行事件，對於中華民國 94年10
月26日台灣板橋地方法院92年度執字第16310號裁定，提起抗告
，本院裁定如下：
      主    文
抗告駁回。
抗告程序費用由抗告人負擔。
      理    由
一、抗告人原法院聲請意旨略以：抗告人前依據公同共有家產關
    係，聲請查封債務人丙○○以其所有坐落台北縣五股鄉○○
    段更寮小段2地號土地所有權全部（以下簡稱「2號土地」）
    為債務人丁○○、乙○○所設定如原裁定主旨欄所示之抵押
    權（以下簡稱為「系爭抵押權」），暨其所擔保之抵押債權
    及土地應有部分移轉交付債權；且前述抵押權、抵押債權及
    土地應有部分移轉交付債權確屬存在，抗告人自得聲請指封
    ，並依民法第 242條規定代位丁○○、乙○○實施其對丙○
    ○就 2號土地之系爭抵押權、抵押債權及土地應有部分移轉
    交付債權（連帶債權），俾代位取得其對丙○○之執行名義
    云云，並提出民事判決 3件、存證信函4件、掛號函件回執3
    紙、土地登記謄本、戶籍謄本、民事上訴理由狀、民事補充
    理由狀各 l件、抵押權設定契約書、臺北縣新莊地政事務所
    函、土地登記案件駁回通知書、土地登記案件補正書各 l紙
    等影本為證等語。
二、原法院則以按民事訴訟法第400條第1項規定，民事確定判決
    僅就經判決主文所判斷之訴訟標的始有既判力。茲丙○○於
    該院91年度重訴字第 382號塗銷抵押權登記事件，認定丁○
    ○、乙○○對丙○○之系爭擔保債權存在，仍無拘束本件之
    效力。再抗告人對丁○○、乙○○有無代位權，暨抵押權可
    否代位行使屬實體法上問題，非執行法院所得審究；自無從
    僅依判命丁○○、乙○○等人連帶給付違約金之本院88年度
    重訴字第 587號民事確定判決，即代位丁○○、乙○○強制
    拍賣抵押物。又，抗告人前於94年 2月5日、同年月7日陳報
    狀聲請扣押系爭抵押權所擔保之「扺押債權乙○○、丁○○
    各1/4，陳重江繼承人1/4份額」、「丁○○、乙○○等對於
    第三人丙○○，就丙○○所有坐落台北縣五股鄉○○段更寮
    小段第 2地號、田、8,964平方公尺土地上，於82年3月20日
    登記之最高限額新台幣240,000,000元抵押權，各2000/8964
    土地份額債權之抵押債權」，繼於 94年5月20日及同年月23
    日聲請狀追加執行「債務人丁○○、乙○○本於79年3月9日
    同意書及抵押權設定契約書之約定對第三人丙○○所有坐落
    台北縣五股鄉○○段更寮小段2地號土地應有部分2000/8964
    之移轉交付債權（分別共有之連帶債權）」，業經本院先後
    於94年5月9日及同年月30日裁定駁回在卷；而前述抵押債權
    之發生原因究係本於陳尻鬨79年3月9日所簽同意書、分析共
    同家產或其他約定，暨其給付是否可分、債權是否連帶，係
    該權利在實體法上之定性問題，聲請人94年7月22日、同年8
    月15日、同年9月29日、同年10月6日及同年10月21日聲請狀
    主張代位債務人丁○○、乙○○行使權利，所重新指封「債
    務人丁○○、乙○○對丙○○系爭土地之抵押權、抵押債權
    及土地應有部分移轉交付債權、連帶債權」，其實際請求執
    行之對象，既仍為系爭抵押權及其所擔保之「丁○○、乙○
    ○對丙○○所有台北縣五股鄉○○段更寮小段第 2地號土地
    各有 2000/8964份額債權」，則在前述裁定，另經抗告審廢
    棄確定前，依民事訴訟法第 238條前段規定，仍受自我裁定
    效力之拘束，遑論臺灣高等法院已以94年度抗字第1819號裁
    定駁回聲請人就本院前述裁定所為之抗告及再抗告，即不得
    就業經駁回執行聲請之同一標的重新查封等語，駁回抗告人
    查封之聲請。
三、抗告主旨略以：本件依民法第 242條之規定，原法院得審查
    抗告人之代位權，抗告人自得因債務人怠於行使其權利時，
    以自己名義行使其權利，包括審判上、審判外之行為均屬之
    。依據原法院91年度重訴字第 382號塗銷抵押權登記事件確
    定判決之理由欄可知，相對人對其債務人確有抵押權，原法
    院形式上審查，即可依抗告人之聲請為查封等語。
四、按債權人聲請強制執行時，應表明執行之標的物。最高限額
    抵押權係就債權人一定範圍內之不特定債權，限定一最高限
    額，由債務人或第三人提供抵押物為擔保之特殊抵押權，在
    最高限額抵押權成立時，不必先有債權存在，然於實行最高
    限額抵押權時，必須有其擔保債權存在始得為之。如無擔保
    債權存在，即無從以之為強制執行標的，執行法院就此前提
    要件應為形式審查。且抗告人就債務人丁○○、乙○○對第
    三人丙○○有該擔保債權存在之事實，應負證明之責。查系
    爭抵押權於設定登記時，並未附有系爭同意書或其他債權契
    據，其抵押權設定契約書亦未記載擔保債權之內容為何，有
    臺北縣新莊地政事務所94年3月22日北縣莊地登字第0940003
    843 號函檢送該所82年莊登字第011402號抵押權設定登記卷
    宗可稽（原執行法院卷 324-334頁），自無從以系爭抵押權
    業經登記，即認有抗告人主張之抵押債權存在。又依丙○○
    於原法院91年度重訴字第 382號塗銷抵押權登記事件中陳稱
    ：「當時是我父親說系爭土地他們（指陳重江、丁○○、乙
    ○○）都有四分之一的權利，但我具有農人身分所以全部都
    登記在我名下，我父親要我在可以移轉農地所有權給非自耕
    農時各移轉四之之一給他們，為了確保我履行，所以設定系
    爭抵押權給他們。我父親已去世，所以我們在79年3月9日在
    父親的見證下，有簽定被證一的同意書，我有通知來辦理過
    戶（89年1 月26日就解除農地移轉限制），但他們不來辦，
    我不知道原因」等語（原執行法院卷14頁），可見系爭抵押
    權所擔保之債權應係丙○○不履行其移轉系爭土地四分之一
    持分予債務人丁○○、乙○○時，丁○○、乙○○對丙○○
    之損害賠償請求權，並不包括丁○○、乙○○對丙○○就系
    爭土地持分之移轉登記請求權。而第三人丙○○又始終否認
    丁○○、乙○○對其有任何抵押債權存在。且抗告人前依系
    爭同意書對丁○○、乙○○、丙○○提起確認抵押債權存在
    事件（原法院88年度重訴字第16號、本院89年度重上字第16
    7號、最高法院90年度台上字第109號），及依民法第873 條
    第 1項規定，暨系爭抵押權設定契約書對乙○○、丙○○，
    提起代位拍賣抵押物等事件（原法院92年度重訴字第61號、
    本院92年度重上字第616號、最高法院93年度台上字第223 9
    號）均經判決抗告人敗訴確定在案，有各該裁判可稽（原執
    行法院卷 71-92頁、219 -237頁）。是抗告人所提出之系爭
    同意書及系爭抵押權設定契約書，並不足以證明債務人丁○
    ○、乙○○對第三人丙○○有系爭抵押權所擔保之債權存在
    。至抗告人所提出原法院91年度重訴字第 382號判決，雖認
    定第三人丙○○對債務人丁○○、乙○○有移轉系爭土地持
    分之債務存在，然債務人丁○○、乙○○對第三人丙○○就
    系爭土地持分之移轉登記請求權，並非系爭抵押權所擔保之
    債權，而抗告人又未能提出丁○○、乙○○對丙○○有何系
    爭抵押權所擔保之債權存在之證明，該判決自亦不足以證明
    債務人丁○○、乙○○對第三人丙○○有系爭抵押權所擔保
    之債權存在。另抗告人對第三人丙○○提起，確認丁○○對
    丙○○就系爭土地有持分8964分之2000之移轉交付債權之抵
    押債權存在事件（原法院 93年度重訴字第400號），亦經原
    法院判決敗訴。抗告人既不能證明債務人丁○○、乙○○對
    第三人丙○○有何系爭抵押權所擔保之債權存在，則其聲請
    就債務人丁○○、乙○○對第三人丙○○就系爭土地之抵押
    債權（包括抗告人主張丁○○、乙○○對丙○○就系爭土地
    之抵押債權價額約2,460萬元及各持分896 4分之2000之移轉
    登記請求權）為強制執行，自屬不應准許，抗告人亦不得單
    以與抵押債權有從屬關係之系爭抵押權為強制執行標的。
五、次按就債務人對第三人之金錢債權為執行時，執行法院應發
    扣押命令禁止債務人收取或為其他處分，並禁止第三人向債
    務人清償（強制執行法第115條第1項）；第三人不承認債務
    人之債權或其他財產權存在，或於數額有爭議或有其他得對
    抗債務人請求之事由時，應於接受執行法院命令後10日內，
    提出書狀，向執行法院聲明異議（同法第119條第1項）；第
    三人依上開規定聲明異議者，執行法院應通知債權人（同法
    第120條第1項）；債權人對於第三人之聲明異議認為不實時
    ，得於收受上開通知後10日內向管轄法院提起訴訟，並應向
    執行法院為起訴之證明及將訴訟告知債務人（同法第120 條
    第 2項）；債權人未於上開期間內為起訴之證明者，執行法
    院得依第三人之聲請，撤銷所發執行命令（同法第120條第3
    項）。查原執行法院依抗告人之查報債務人丁○○、乙○○
    對第三人丙○○有抵押債權可供執行，乃於92年6月5日核發
    禁止丁○○、乙○○收取、移轉對丙○○之附有抵押權登記
    債權或為其他處分，丙○○亦不得對丁○○、乙○○清償之
    執行命令（原執行法院卷18頁）。第三人丙○○於收受該執
    行命令後，旋於同年月17日聲明異議，否認丁○○、乙○○
    對其有系爭抵押債權存在，並聲請撤銷該執行命令（原執行
    法院卷65-67頁），經執行法院於同年月 26日通知抗告人有
    關第三人丙○○之異議事由（原執行法院卷97頁），而抗告
    人遲至93年11月2日始對丙○○提起訴訟（即原法院93 年度
    重訴字第400號-原執行法院卷 195-198頁），顯已逾上開法
    定期間，且抗告人之前所提起之上開確認抵押債權存在之訴
    及代位拍賣抵押物事件，其訴之聲明與本件扣押債權之內容
    並不相同，縱認其合於強制執行法第120條第2項規定之意旨
    ，亦均已遭敗訴判決確定，依 85年10月9日修正公布之強制
    執行法第120條第3項規定，原執行法院自得依第三人丙○○
    之聲請，撤銷上開扣押丁○○、乙○○對丙○○之附有系爭
    抵押權擔保之債權之執行命令，及囑託臺北縣新莊地政事務
    所就系爭抵押權所為之查封登記。抗告人請求重行執行查封
    上開抵押權及其所擔保之債權，核無可取。
六、末按債務人怠於行使其權利時，債權人因保全債權，得以自
    己名義行使其權利，為民法第 242條前段所明定。此項代位
    權行使之範圍，就同法第 243條但書規定旨趣推之，並不以
    保存行為為限，凡以權利之保存或實行為目的之一切審判上
    或審判外之行為，諸如假扣押、假處分、聲請強制執行、實
    行擔保權、催告、提起訴訟等，債權人皆得代位行使（最高
    法院69年台抗字第 240號判例參照）。而所謂代位聲請強制
    執行，必須先代位提起訴訟，取得勝訴之執行名義始得為之
    。本件抗告人依同意書所載，就系爭土地應有部分移轉交付
    債權，並未經起訴取得勝訴之判決，逕行主張代位聲請強制
    執行，自非有據。
七、綜上所述，原執行法院裁定駁回抗告人就債務人丁○○、乙
    ○○對第三人丙○○就系爭土地之抵押債權（包括抗告人主
    張丁○○、乙○○對丙○○就系爭土地之抵押債權價額約2,
    460 萬元及各持分8964分之2000之移轉登記請求權，暨與系
    爭抵押債權有從屬關係之系爭抵押權）為強制執行之聲請，
    及代位請求丙○○移轉系爭土地應有部分各四分之一予債務
    人丁○○、乙○○，核無違誤。抗告論旨，指摘原裁定不當
    ，求予廢棄，為無理由。
據上論結，本件抗告為無理由，爰裁定如主文。
中    華    民    國    95    年    1     月    6     日
                  民事第八庭  審判長法  官  吳景源
                                    法  官  滕允潔
                                    法  官  連正義
正本係照原本作成。
如不服本裁定，應於收受送達後10日內向本院提出抗告狀，並應
繳納抗告費新台幣１千元。
中    華    民    國    95    年    1     月    9     日
                                    書記官  張永中


司法院資訊處製作；財團法人民間司法改革基金會備份。
